---
title: "lab3 - md"
author: "Jose Ordoñez, Daniela Ramírez, Adrián González"
date: "2026-03-13"
output: html_document
---
Link de Github: https://github.com/JoseOrdonezB/Lab3-MD.git 

```{r setup, include=FALSE}
knitr::opts_chunk$set(echo = TRUE)
```

```{r librerias}
library(corrplot)
```

## Lectura de datos

```{r cargar datos}
load("listings.RData")
head(listings)
```

##Variables
```{r}
load("listings.RData")
summary(listings)
```

```{r}
load("listings.RData")
str(listings)
```
El conjunto de datos contiene 171,748 observaciones de alojamientos publicados en Airbnb y 80 variables que describen características del listado, del anfitrión, de la propiedad, disponibilidad, reseñas y desempeño del alojamiento. Estas variables permiten analizar los factores que influyen en el precio y la ocupación de las propiedades.

## Descripción de Variables

### Variables de Identificación del Listado

- **id:** Identificador único del alojamiento dentro de la plataforma Airbnb.
- **listing_url:** URL del anuncio del alojamiento en la plataforma Airbnb.
- **scrape_id:** Identificador del proceso de extracción de datos utilizado para generar el dataset.
- **last_scraped:** Fecha en la que el registro fue extraído de la plataforma.
- **source:** Fuente del proceso de recolección de datos.

---

### Información General del Alojamiento

- **name:** Nombre del alojamiento publicado en Airbnb.
- **description:** Descripción del alojamiento proporcionada por el anfitrión.
- **neighborhood_overview:** Descripción del vecindario donde se encuentra la propiedad.
- **picture_url:** URL de la imagen principal del alojamiento.

---

### Información del Anfitrión

- **host_id:** Identificador único del anfitrión.
- **host_url:** URL del perfil del anfitrión en Airbnb.
- **host_name:** Nombre del anfitrión.
- **host_since:** Fecha en la que el anfitrión se registró en Airbnb.
- **host_location:** Ubicación declarada por el anfitrión.
- **host_about:** Descripción del anfitrión.
- **host_response_time:** Tiempo promedio que tarda el anfitrión en responder consultas.
- **host_response_rate:** Porcentaje de mensajes respondidos por el anfitrión.
- **host_acceptance_rate:** Porcentaje de solicitudes de reserva aceptadas.
- **host_is_superhost:** Indica si el anfitrión tiene la categoría de “Superhost”.
- **host_thumbnail_url:** URL de la imagen pequeña del perfil del anfitrión.
- **host_picture_url:** URL de la imagen del perfil del anfitrión.
- **host_neighbourhood:** Vecindario donde se encuentra el anfitrión.
- **host_listings_count:** Número de propiedades activas que el anfitrión tiene listadas.
- **host_total_listings_count:** Número total de propiedades registradas por el anfitrión.
- **host_verifications:** Métodos mediante los cuales el anfitrión ha verificado su cuenta.
- **host_has_profile_pic:** Indica si el anfitrión tiene una foto de perfil.
- **host_identity_verified:** Indica si la identidad del anfitrión ha sido verificada.

---

### Variables de Ubicación

- **neighbourhood:** Nombre del vecindario donde se encuentra el alojamiento.
- **neighbourhood_cleansed:** Versión estandarizada del vecindario utilizada para análisis.
- **neighbourhood_group_cleansed:** Agrupación mayor de vecindarios.
- **latitude:** Latitud geográfica del alojamiento.
- **longitude:** Longitud geográfica del alojamiento.
- **city:** Ciudad donde se encuentra el alojamiento.

---

### Características de la Propiedad

- **property_type:** Tipo de propiedad (por ejemplo, apartamento, casa o estudio).
- **room_type:** Tipo de habitación ofrecida (casa completa, habitación privada o compartida).
- **accommodates:** Número máximo de huéspedes que puede alojar la propiedad.
- **bathrooms:** Número de baños disponibles en el alojamiento.
- **bathrooms_text:** Descripción textual del número de baños.
- **bedrooms:** Número de dormitorios disponibles.
- **beds:** Número total de camas disponibles.
- **amenities:** Lista de amenidades ofrecidas en el alojamiento (wifi, cocina, aire acondicionado, etc.).

---

### Variables de Precio y Restricciones de Reserva

- **price:** Precio por noche del alojamiento. Esta es la **variable objetivo** que se utilizará para los modelos de regresión.
- **minimum_nights:** Número mínimo de noches requeridas para reservar el alojamiento.
- **maximum_nights:** Número máximo de noches permitidas para una reserva.
- **minimum_minimum_nights:** Valor mínimo observado del requisito de noches mínimas.
- **maximum_minimum_nights:** Valor máximo observado del requisito de noches mínimas.
- **minimum_maximum_nights:** Valor mínimo permitido para noches máximas.
- **maximum_maximum_nights:** Valor máximo permitido para noches máximas.
- **minimum_nights_avg_ntm:** Promedio de noches mínimas requeridas en un periodo reciente.
- **maximum_nights_avg_ntm:** Promedio de noches máximas permitidas.

---

### Variables de Disponibilidad

- **calendar_updated:** Indica si el calendario de disponibilidad ha sido actualizado.
- **has_availability:** Indica si el alojamiento tiene disponibilidad para reservas.
- **availability_30:** Número de días disponibles en los próximos 30 días.
- **availability_60:** Número de días disponibles en los próximos 60 días.
- **availability_90:** Número de días disponibles en los próximos 90 días.
- **availability_365:** Número de días disponibles en los próximos 365 días.
- **calendar_last_scraped:** Fecha de la última actualización del calendario.
- **availability_eoy:** Disponibilidad estimada al final del año.

---

### Variables de Reseñas

- **number_of_reviews:** Número total de reseñas recibidas por el alojamiento.
- **number_of_reviews_ltm:** Número de reseñas recibidas en los últimos 12 meses.
- **number_of_reviews_l30d:** Número de reseñas recibidas en los últimos 30 días.
- **number_of_reviews_ly:** Número de reseñas recibidas durante el último año.
- **reviews_per_month:** Promedio de reseñas recibidas por mes.
- **first_review:** Fecha de la primera reseña registrada.
- **last_review:** Fecha de la reseña más reciente.

---

### Variables de Calificación del Alojamiento

- **review_scores_rating:** Calificación promedio general del alojamiento.
- **review_scores_accuracy:** Calificación de precisión entre la descripción y el alojamiento real.
- **review_scores_cleanliness:** Calificación de limpieza del alojamiento.
- **review_scores_checkin:** Calificación del proceso de check-in.
- **review_scores_communication:** Calificación de la comunicación con el anfitrión.
- **review_scores_location:** Calificación de la ubicación del alojamiento.
- **review_scores_value:** Calificación de la relación calidad-precio.

---

### Variables de Desempeño del Alojamiento

- **estimated_occupancy_l365d:** Estimación del número de días que el alojamiento estuvo ocupado durante el último año.
- **estimated_revenue_l365d:** Estimación de los ingresos generados por el alojamiento durante los últimos 365 días.

---

### Variables Administrativas

- **license:** Número de licencia del alojamiento cuando aplica.
- **instant_bookable:** Indica si el alojamiento permite reservas instantáneas.
- **calculated_host_listings_count:** Número total de propiedades activas del anfitrión.
- **calculated_host_listings_count_entire_homes:** Número de listados de casas completas del anfitrión.
- **calculated_host_listings_count_private_rooms:** Número de habitaciones privadas del anfitrión.
- **calculated_host_listings_count_shared_rooms:** Número de habitaciones compartidas ofrecidas por el anfitrión.


## Análisis exploratorio (Después de formatear datos)

```{r análisis exploratorio}
dim(listings_clean)
names(listings_clean)
str(listings_clean)
summary(listings_clean)
```

## Formatear datos

```{r formatear datos}
listings$price <- as.numeric(gsub("[$,]", "", listings$price))

cols_remove <- c(
"id","listing_url","picture_url","host_url","description","host_about",
"calendar_updated","neighbourhood_group_cleansed","license"
)

listings_clean <- listings[, !(names(listings) %in% cols_remove)]

listings_clean <- listings_clean[!is.na(listings_clean$price), ]

median_cols <- c(
"bedrooms",
"beds",
"bathrooms",
"host_listings_count",
"host_total_listings_count"
)

listings_clean[median_cols] <- lapply(listings_clean[median_cols], function(x){
  x[is.na(x)] <- median(x, na.rm=TRUE)
  x
})

review_cols <- c(
"review_scores_rating",
"review_scores_accuracy",
"review_scores_cleanliness",
"review_scores_checkin",
"review_scores_communication",
"review_scores_location",
"review_scores_value",
"reviews_per_month"
)

listings_clean[review_cols] <- lapply(listings_clean[review_cols], function(x){
  x[is.na(x)] <- 0
  x
})

listings_clean <- listings_clean[complete.cases(listings_clean), ]

colSums(is.na(listings_clean))

```

Después del análisis de valores faltantes, se aplicaron distintas estrategias de tratamiento según el porcentaje de datos faltantes. En el caso de la variable precio, se eliminaron las observaciones sin valor debido a que esta variable será utilizada como variable objetivo.

Para variables estructurales del alojamiento como número de habitaciones, camas y baños, los valores faltantes fueron imputados utilizando la mediana.

En las variables relacionadas con las reseñas, los valores faltantes fueron reemplazados por cero, representando la ausencia de reseñas en el alojamiento.

Las pocas observaciones restantes con valores faltantes fueron eliminadas para obtener un conjunto de datos completamente limpio.

## Análisis de variable objetivo

```{r variable objetivo}
hist(listings_clean$price, breaks=100)

summary(listings_clean$price)

boxplot(listings_clean$price)
```

El análisis de la variable precio muestra una distribución fuertemente sesgada hacia la derecha. Mientras que la mediana del precio es de 193, la media alcanza 750, lo que indica la presencia de valores extremadamente altos que influyen en el promedio.

El 75% de los alojamientos tienen precios inferiores a 326, lo que sugiere que la mayoría de las propiedades se encuentran dentro de un rango moderado de precios. Sin embargo, se observan valores máximos que superan los 50,000, lo que evidencia la presencia de outliers significativos en el conjunto de datos.

## Análisis de variables numéricas

```{r análisis de variables numéricas}
summary(listings_clean$accommodates)

hist(listings_clean$accommodates,
     breaks = 20,
     main = "Distribución de capacidad del alojamiento",
     xlab = "Número de personas")

summary(listings_clean$bedrooms)

hist(listings_clean$bedrooms,
     breaks = 20,
     main = "Distribución de dormitorios",
     xlab = "Número de dormitorios")

summary(listings_clean$bathrooms)

hist(listings_clean$bathrooms,
     breaks = 20,
     main = "Distribución de baños",
     xlab = "Número de baños")

summary(listings_clean$beds)

hist(listings_clean$beds,
     breaks = 20,
     main = "Distribución de camas",
     xlab = "Número de camas")

summary(listings_clean$number_of_reviews)

hist(listings_clean$number_of_reviews,
     breaks = 50,
     main = "Distribución de número de reseñas",
     xlab = "Número de reseñas")

summary(listings_clean$reviews_per_month)

hist(listings_clean$reviews_per_month,
     breaks = 50,
     main = "Reseñas por mes",
     xlab = "Reviews por mes")

summary(listings_clean$review_scores_rating)

hist(listings_clean$review_scores_rating,
     breaks = 20,
     main = "Distribución de calificaciones",
     xlab = "Rating")

```

El análisis de las variables numéricas muestra que la mayoría de los alojamientos tienen características relativamente similares. La capacidad de hospedaje se concentra principalmente entre dos y seis personas, mientras que la mayoría de las propiedades cuentan con uno o dos dormitorios, uno o dos baños y entre una y tres camas, lo que sugiere que la oferta está orientada a alojamientos pequeños o medianos.

En cuanto a la actividad en la plataforma, la mayoría de los alojamientos tiene pocas reseñas y una baja frecuencia de reseñas por mes, aunque algunos acumulan una cantidad significativamente mayor, lo que indica una distribución desigual en la popularidad de los alojamientos. Asimismo, las calificaciones se concentran en valores altos, generalmente entre 4.5 y 5, lo que refleja un alto nivel de satisfacción por parte de los huéspedes.

Se identificaron algunos valores extremos en variables como número de dormitorios, camas y reseñas, lo que sugiere la presencia de propiedades de gran tamaño o posibles valores atípicos en el conjunto de datos.

## Análisis de variables categóricas

```{r análisis variables categóricas}
table(listings_clean$room_type)

prop.table(table(listings_clean$room_type))

barplot(table(listings_clean$room_type),
        main="Tipos de habitación",
        las=2)

table(listings_clean$property_type)

barplot(sort(table(listings_clean$property_type), decreasing=TRUE)[1:10],
        las=2)

table(listings_clean$host_is_superhost)

table(listings_clean$instant_bookable)

table(listings_clean$city)

plot(listings_clean$longitude,
     listings_clean$latitude,
     pch=20,
     cex=0.3,
     main="Distribución geográfica de alojamientos")
```

El análisis de las variables categóricas muestra que la mayoría de los alojamientos corresponden a viviendas completas, lo que indica que los anfitriones tienden a alquilar propiedades completas en lugar de habitaciones individuales. Asimismo, se observa una gran diversidad en los tipos de propiedades disponibles, aunque la mayor parte corresponde a apartamentos, condominios y casas completas.

En cuanto a los anfitriones, una proporción considerable posee el estatus de superhost, lo que sugiere altos niveles de experiencia y calidad en el servicio. Además, una parte importante de los alojamientos permite reservas instantáneas, facilitando el proceso de reserva para los huéspedes.

La distribución geográfica del dataset muestra una fuerte concentración en ciertos destinos turísticos, particularmente en Hawaii, lo que indica que la oferta de alojamientos no está distribuida de manera uniforme entre las distintas ciudades.

## Relación entre variables

```{r relaciones con precio}
boxplot(price ~ accommodates, data=listings_clean)
boxplot(price ~ bedrooms, data=listings_clean)
boxplot(price ~ bathrooms, data=listings_clean)
boxplot(price ~ room_type, data=listings_clean)
boxplot(price ~ city, data=listings_clean)
boxplot(price ~ host_is_superhost, data=listings_clean)
plot(listings_clean$review_scores_rating, listings_clean$price)
```

El análisis de la relación entre el precio y otras variables sugiere que las características estructurales del alojamiento, como la capacidad, el número de dormitorios y el número de baños, tienen una relación positiva con el precio. Asimismo, el tipo de habitación muestra una influencia significativa, ya que las viviendas completas tienden a tener precios considerablemente más altos que las habitaciones privadas o compartidas.

También se observan variaciones en los precios entre distintas ciudades, lo que indica que factores geográficos y turísticos influyen en el valor de los alojamientos. En contraste, variables como la calificación promedio de los alojamientos parecen tener una relación menos marcada con el precio.

## Correlación entre variables

```{r correlacion}
vars_importantes <- listings_clean[, c(
"price",
"accommodates",
"bedrooms",
"bathrooms",
"beds",
"number_of_reviews",
"reviews_per_month",
"review_scores_rating"
)]

cor_matrix <- cor(vars_importantes)

corrplot(cor_matrix,
         method = "color",
         type = "upper",
         tl.cex = 0.8)
```

El análisis de correlación muestra que el precio de los alojamientos tiene una relación positiva con variables relacionadas con el tamaño y la capacidad del alojamiento, como accommodates, bedrooms, bathrooms y beds. Esto indica que las propiedades más grandes y con mayor capacidad para huéspedes tienden a tener precios más altos.

Además, se observa una alta correlación entre estas variables estructurales, lo que sugiere que todas describen en gran medida el tamaño del alojamiento.

Por otro lado, las variables relacionadas con reseñas y calificaciones, como number_of_reviews, reviews_per_month y review_scores_rating, muestran una relación débil con el precio, lo que indica que la popularidad o las calificaciones del alojamiento no influyen significativamente en el costo.


## Añadidos extra
```{r Analisis de outliers}
boxplot(listings_clean$price,
        main="Outliers en el precio",
        horizontal=TRUE)
```

El diagrama de caja del precio de los alojamientos muestra la presencia de numerosos valores atípicos (outliers) en el conjunto de datos. La mayor parte de las propiedades se concentra en un rango relativamente bajo de precios, mientras que existe un grupo reducido de alojamientos con precios extremadamente altos.

Estos valores extremos superan ampliamente el rango principal de la distribución, llegando incluso a valores cercanos a 50,000 por noche, lo cual es considerablemente mayor que el precio típico observado en la mayoría de los alojamientos. 

Los valores atípicos pueden afectar significativamente los modelos de regresión lineal, ya que estos modelos son sensibles a observaciones extremas. Por esta razón, en etapas posteriores del análisis será importante evaluar si estos valores deben ser tratados mediante transformaciones, filtrado o técnicas de regularización para evitar que distorsionen la capacidad predictiva del modelo.

```{r Otras pruebas de correlación}
cor(vars_importantes$price, vars_importantes$accommodates)
cor(vars_importantes$price, vars_importantes$bedrooms)
cor(vars_importantes$price, vars_importantes$bathrooms)
```

Se calcularon coeficientes de correlación de Pearson entre el precio de los alojamientos y algunas variables estructurales relevantes del dataset.

Estos valores indican que existe una correlación positiva entre el precio y las variables relacionadas con el tamaño del alojamiento, lo que sugiere que propiedades con mayor capacidad, más dormitorios o más baños tienden a tener precios más altos (lo cual es mun poco obvio, pero es importante resaltarlo).

Sin embargo, la magnitud de estas correlaciones es relativamente baja, ya que los coeficientes se encuentran cercanos a cero. Esto significa que, aunque existe una relación positiva, ninguna de estas variables por sí sola explica de forma fuerte la variación en el precio de las propiedades.

Este resultado sugiere que el precio de los alojamientos probablemente depende de una combinación de múltiples factores, como la ubicación, el tipo de propiedad, las características del anfitrión o las calificaciones de los huéspedes, más que únicamente del tamaño del alojamiento.

## Variables potencialmente predictoras

Con base en el análisis exploratorio y las correlaciones, las variables que parecen tener mayor relación con el precio son:

- accommodates
- bedrooms
- bathrooms
- beds
-room_type
-city

Estas variables describen el tamaño y el tipo de propiedad, factores que intuitivamente influyen en el precio de una propiedad en Airbnb.


```{r Justificación modelos de regresión}
plot(listings_clean$accommodates,
     listings_clean$price,
     pch=20,
     cex=0.4,
     main="Relación entre capacidad y precio",
     xlab="Capacidad del alojamiento",
     ylab="Precio")

boxplot(price ~ room_type,
        data=listings_clean,
        main="Precio por tipo de habitación",
        xlab="Tipo de habitación",
        ylab="Precio")

boxplot(price ~ city,
        data=listings_clean,
        las=2,
        main="Distribución de precios por ciudad",
        xlab="Ciudad",
        ylab="Precio")
```

El gráfico de dispersión muestra la relación entre la capacidad máxima de huéspedes que puede alojar una propiedad (accommodates) y el precio por noche. 

Se observa una ligera tendencia positiva, donde los alojamientos con mayor capacidad tienden a presentar precios más altos. Esto es consistente con la lógica del mercado, ya que propiedades que pueden alojar a más personas suelen ser más grandes o contar con más comodidades. Sin embargo, la dispersión de los puntos es considerablemente alta, lo que indica que la capacidad por sí sola no explica completamente el precio del alojamiento.

El diagrama de caja muestra la distribución de precios según el tipo de habitación ofrecida en el alojamiento. Se observa que los alojamientos completos (Entire home/apt) tienden a presentar precios más altos en comparación con las habitaciones privadas o compartidas. Esto se debe a que ofrecen mayor privacidad, espacio y comodidad para los huéspedes.

Las habitaciones privadas (Private room) presentan precios intermedios, mientras que las habitaciones compartidas (Shared room) suelen ser las opciones más económicas dentro de la plataforma.

En el tercer gráfico se observa que existen diferencias importantes en la distribución de precios entre ciudades, lo que sugiere que la ubicación geográfica tiene una influencia significativa en el valor de los alojamientos. Algunas ciudades presentan una mayor dispersión en los precios y una mayor presencia de valores atípicos, lo que podría estar relacionado con zonas turísticas o propiedades de lujo dentro de esas ubicaciones.

Además, en varias ciudades se observa que la mayoría de los alojamientos se concentran en rangos de precios relativamente bajos, mientras que un número reducido de propiedades alcanza precios extremadamente altos.
